最高法院刑事判決　　　　　　　　　　　　　　　　　九十一年度台非字第五○號
　　上訴人　最高法院檢察署檢察總長
　　被　告　甲○○
右上訴人因被告業務侵占案件，對於台灣台北地方法院中華民國八十七年九月九日第
一審確定判決（八十六年度訴字第二四三二號，起訴案號：台灣台北地方法院檢察署
八十六年度偵字第一八一○三號），認為違法，提起非常上訴，本院判決如左：
    主  文
上訴駁回。
    理  由
非常上訴理由稱：按判決適用法則不當者，為違背法令，刑事訴訟法第三百七十八條
定有明文。查原判決以被告甲○○原係中興人壽保險股份有限公司（下稱中興人壽公
司）業務員，於要保人退保時須負責將保費返還於保戶，為從事業務之人，民國（下
同）八十五年九月間招募袁許易菊參加中興人壽公司所辦之癌症險，八十五年十二月
中旬袁許易菊因故向被告表示不願參加，要求退保，被告向中興人壽公司表示其已獲
袁許易菊授權代為領取退還之保險費，並基於概括之犯意，先於中興人壽公司保戶支
票內容變更申請表之要保人簽名欄內，偽簽袁許易菊之姓名，而後將該申請表向中興
人壽公司提出，偽示係要保人袁許易菊向中興人壽公司要求將退費支票上之禁止背書
轉讓字樣塗銷，足生損害於中興人壽公司及袁許易菊，中興人壽公司見符合退保程序
，遂將該公司所簽發付款人為中興商業銀行台北分行，受款人為袁許易菊，發票日八
十五年十二月二十七日，票號ＳＴ0000000號，票面金額新台幣二萬七千二百
二十六元之支票一紙交予被告，被告竟意圖為自己不法之所有，承前之概括犯意，於
支票背面偽簽袁許易菊之姓名，偽示係袁許易菊以背書方式轉讓不知情之蔡莞英，將
該紙因業務關係持有之支票侵占入己，足生損害於袁許易菊本人，嗣該紙支票由蔡莞
英向行庫提示兌領，而袁許易菊復向中興人壽公司索討退費，中興人壽公司始悉上情
等情，認被告犯有刑法第二百十六條、第二百十條行使偽造私文書罪及第三百三十六
條第二項之業務侵占罪而以較重之業務侵占罪論處，固非無見。惟按業務侵占罪之成
立，以因執行業務而持有他人之物為前提，必行為人先合法持有他人之物，而於持有
狀態繼續中，擅自處分，或易持有為所有之意思，而逕為所有人之行為，始克相當。
倘其持有之初，係出於非法方法，即非合法持有，除應視其非法行為之態樣，分別成
立相關罪名外，無成立業務侵占罪之餘地（貴院九十年台上字第一一一四號判決參照
）。查本件原判決既認定該保戶支票內容變更申請表及支票上之「袁許易菊」署押，
均非袁許易菊本人親簽，則被告係以偽造袁許易菊署押，並向中興人壽公司行使而領
得支票，其持有支票即非「合法持有他人之物」，果如此，縱被告於持有支票後將支
票再以偽造署押之方式背書轉讓予蔡莞英，揆諸貴院前揭判決意旨，其所為顯不該當
於業務侵占罪之構成要件，乃原判決以業務侵占罪論處，其適用法則顯有違誤。案經
確定，爰依刑事訴訟法第四百四十一條、第四百四十三條提起非常上訴，以資糾正等
語。
惟查原確定判決依憑中興人壽公司（下稱公司）之指訴、證人袁許易菊之證述，佐以
被告於法院審理中供稱係伊向公司提示前揭保戶支票內容變更申請表，並於收受前述
支票後，於背面簽寫「袁許易菊」姓名，再逕予轉交蔡莞英等語之供述，認定被告原
係公司業務員，於要保人退保時應負責將保費返還於保戶，為從事業務之人，八十五
年九月間招募袁許易菊（下稱袁女）參加公司之癌症保險，同年十二月中旬袁女因故
向被告表示要求退保，被告遂主動向公司表示其已獲授權代為領取退還之保險費，並
基於偽造文書之概括犯意，先於公司保戶支票內容變更申請表之要保人簽名欄內，偽
簽袁女之姓名，旋將該申請表向公司提示，偽示係袁女向公司要求將退費支票上之禁
止背書轉讓字樣塗銷，足生損害於公司及袁女，公司見符合退保程序，遂將公司所簽
發前述支票交予被告，被告收受後，又於支票背面偽簽袁女之姓名，偽示袁女以背書
方式轉讓，嗣將該支票侵占入己，轉讓不知情之蔡莞英，足生損害於袁女等情，因認
被告所為係犯刑法第五十六條、第二百十六條、第二百十條之連續行使偽造私文書罪
及刑法第三百三十六條第二項之業務侵占罪，二罪有方法、結果之牽連關係，應從一
重依業務侵占罪處斷，因而論處被告業務侵占罪刑（並諭知緩刑三年）確定在案。按
原確定判決既認定被告係公司之業務員，於要保人退保時應負責將保費返還於保戶，
為從事業務之人，因參與該公司保險之袁女向被告表示要求退保，被告轉向公司表示
伊已獲袁女授權代為領取退還之保費，因獲公司同意而持有公司退還袁女保費之前述
支票，則被告持有該支票之初，乃基於應負責退還保費予保戶之業務上合法持有，其
將該業務上持有之支票侵占入己，就該部分行為，原確定判決論以業務侵占罪，尚無
適用法則不當之違法。非常上訴意旨認被告該部分所為與業務侵占罪之構成要件有間
，不無誤會，其上訴尚難認為有理由，應予駁回。
據上論結，應依刑事訴訟法第四百四十六條，判決如主文。
中      華      民      國    九十一    年      三      月      七      日
                              最高法院刑事第十一庭
                                  審判長法官  呂  潮  澤
                                        法官  白  文  漳
                                        法官  陳  世  雄
                                        法官  孫  增  同
                                        法官  林  開  任
      右正本證明與原本無異
                                              書  記  官
中      華      民      國    九十一    年      三      月     十二     日
